---
title: "Análisis Econométrico: German Credit Dataset"
author: "dqdatasci"
date: "`r Sys.Date()`"
output:
  pdf_document:
    latex_engine: xelatex
    toc: true
  html_document:
    toc: true
    theme: flatly
    code_folding: show
---

```{r setup, include=FALSE}
knitr::opts_chunk$set(echo = TRUE, warning = FALSE, message = FALSE)

# Carga de librerías
library(caret)
library(dplyr)
library(tidyr)
library(ggplot2)
library(stargazer)
library(margins)
library(corrplot)
library(car)
library(lmtest)

# Cargar dataset
data("GermanCredit")
```

## 1. Introducción y Entendimiento del Negocio

En el ámbito de la Inteligencia de Negocios y la gestión de riesgos financieros, el *Credit Scoring* es una de las aplicaciones más críticas. El objetivo de este análisis es evaluar los determinantes socioeconómicos e históricos que influyen en la probabilidad de que un cliente caiga en impago (default). 

Para este estudio, utilizaremos el **German Credit Dataset**. A diferencia de un enfoque puramente predictivo de "caja negra", aquí aplicaremos un rigor econométrico progresivo: comenzaremos evaluando las fallas estructurales del Modelo de Probabilidad Lineal (MPL), para luego justificar teóricamente la transición hacia los modelos de elección discreta no lineales (Logit y Probit), evaluando sus efectos marginales y su capacidad predictiva real.

## 2. Análisis Exploratorio de Datos (EDA) y Preprocesamiento

### 2.1 Descubrimiento del Dataset

El primer paso en cualquier flujo de trabajo de ciencia de datos es conocer la estructura de la información con la que contamos.

```{r eda_inicial}
# Ver las dimensiones del dataset
dim(GermanCredit)

# Inspección de la estructura general
glimpse(GermanCredit[, 1:62])

# Verificamos si existen valores nulos en el dataset
total_nulos <- sum(is.na(GermanCredit))
cat("Total de valores nulos en el dataset:", total_nulos, "\n")
```
### 2.1.1. Diagnóstico Estructural y Criterios Econométricos

La inspección inicial revela características cruciales sobre la naturaleza de nuestros datos que dictarán nuestra estrategia de modelado:

* **Tipos de Datos y Preparación para el Modelado (`<dbl>`):** Notamos que la gran mayoría de las variables están en formato `<dbl>` (numérico decimal), a pesar de que conceptualmente representan categorías (ej. `Housing.Rent`). Esto ocurre porque el dataset original ha sido preprocesado aplicando *One-Hot Encoding*. Lejos de ser un problema, esta estructura numérica es estrictamente necesaria en econometría. Funciones como `lm()` (para nuestro modelo base) y `glm()` (para Logit/Probit) resuelven los coeficientes ($\beta$) mediante álgebra matricial; al estar ya codificadas numéricamente, las variables están listas para el cálculo sin consumir memoria extra en transformaciones internas.

* **Entendiendo las Variables Dummy:** Una variable *dummy* (o dicótoma) es la transformación numérica de un atributo cualitativo, tomando el valor de 1 si la característica está presente y 0 si está ausente. En nuestro *glimpse*, las reconocemos fácilmente porque su nombre combina la categoría original y su valor (ej. `Purpose.NewCar`), y sus únicos valores posibles son 0 o 1. Sirven para cuantificar "saltos" o diferencias en la probabilidad base en comparación con un grupo de referencia.

* **La Trampa de las Variables Dummy y la Multicolinealidad:** La existencia de tantas variables dummy exige cautela. Tomemos el caso del tipo de vivienda, dividido en `Housing.Rent`, `Housing.Own` y `Housing.ForFree`. Si incluimos las tres en el modelo, caeremos en la *trampa de la variable dummy*, causando **multicolinealidad perfecta** (ya que la suma de las tres siempre será 1, siendo colineales con el intercepto). La multicolinealidad ocurre cuando las variables explicativas están altamente correlacionadas entre sí. Esto es fatal en econometría porque infla artificialmente los errores estándar de los coeficientes, destruyendo la fiabilidad de nuestras pruebas de significancia individual (los valores *p*). Siempre debemos omitir una categoría para que sirva como base de comparación.

* **La Maldición de la Dimensionalidad y el Principio de Parsimonia:** El dataset cuenta con 62 columnas. Si introducimos todas estas variables explicativas en un modelo Logit con 1000 observaciones, sufriremos un sobreajuste masivo y una multicolinealidad severa. A diferencia de un enfoque puro de *Machine Learning* tipo "caja negra", en econometría buscamos la inferencia causal (el "por qué"). Explicar los efectos marginales de 62 variables carece de sentido práctico. Por ello, aplicaremos el **Principio de Parsimonia**, el cual dicta que "el modelo más simple que logre explicar de forma adecuada el fenómeno es el mejor". 

Guiados por estos criterios, procederemos a seleccionar un subconjunto parsimonioso de variables explicativas con un fuerte sentido económico y financiero, reduciendo la dimensionalidad antes de estimar nuestro Modelo de Probabilidad Lineal.

### 2.2 Selección de Variables: Un Enfoque Teórico y Estadístico

La selección de características (*Feature Selection*) no puede ser un ejercicio arbitrario. Para garantizar la parsimonia y la validez inferencial de nuestros modelos, aplicaremos un enfoque híbrido que combina la teoría del riesgo crediticio con la validación estadística.

**A. Fundamento Teórico (Las 5 C's del Crédito):**
La literatura financiera evalúa el riesgo bajo 5 pilares fundamentales. De nuestras 62 variables iniciales, preseleccionamos aquellas que representan:
1. **Capacidad de pago:** `Amount` (Monto), `Duration` (Plazo), `InstallmentRatePercentage` (Carga de la cuota).
2. **Carácter (Historial):** `CreditHistory.Critical` (Malos antecedentes), `NumberExistingCredits`.
3. **Capital/Condiciones:** `Age` (Edad), `Housing.Rent` (Falta de propiedad), `EmploymentDuration.gt.7` (Estabilidad laboral), `NumberPeopleMaintenance` (número de dependientes económicos).

**B. Validación Estadística (Multicolinealidad y Relevancia):**
Antes de introducir las variables continuas y enteras al modelo, debemos comprobar que tengan algún grado de asociación con el riesgo de `Default` y, más importante aún en econometría, que no presenten **multicolinealidad** entre ellas (lo cual inflaría los errores estándar y arruinaría la inferencia).

```{r correlacion, fig.align='center', fig.cap="Matriz de Correlación de Variables Numéricas"}
# Creamos Y: 1 si es mal pagador, 0 si es buen pagador
df_credito <- GermanCredit %>%
  mutate(Default = ifelse(Class == "Bad", 1, 0))

# Seleccionamos solo las variables numéricas clave para evaluar su correlación
vars_numericas <- df_credito %>%
  select(Default, Amount, Duration, Age, InstallmentRatePercentage, NumberExistingCredits, ResidenceDuration, NumberPeopleMaintenance)

# Calculamos la matriz de correlación (Método de Pearson)
matriz_corr <- cor(vars_numericas)

# Graficamos el mapa de calor
corrplot(matriz_corr, method = "color", type = "lower", 
         addCoef.col = "black", tl.col = "black", tl.srt = 45, 
         number.cex = 0.7, diag = FALSE)
```
**Análisis de la Matriz de Correlación y Decisiones de Modelado:**

La evaluación del mapa de calor nos proporciona evidencia empírica crucial para filtrar nuestras variables continuas y enteras antes de la estimación econométrica:

1. **Evidencia de Multicolinealidad:** Observamos una fuerte correlación positiva (0.62) entre el monto del crédito (`Amount`) y el plazo (`Duration`). Teóricamente es coherente (créditos más grandes requieren más meses para pagarse). Aunque esto es una alerta roja de colinealidad, mantendremos ambas variables en la estimación inicial del Modelo de Probabilidad Lineal (MPL) para someterlas a la prueba formal del Factor de Inflación de la Varianza (VIF) y cuantificar su impacto real en los errores estándar antes de descartar alguna.
2. **Depuración por Principio de Parsimonia:** Las variables `NumberPeopleMaintenance` (dependientes económicos) y `ResidenceDuration` (tiempo en la vivienda actual) presentan una correlación bivariada de exactamente 0.00 con nuestra variable dependiente (`Default`). Incluir variables que no aportan poder explicativo inicial solo penaliza los grados de libertad del modelo. Respaldados por esta nula asociación estadística, decidimos excluirlas del modelo final para mantener la parsimonia.
3. **Consistencia Teórica de los Signos:** Las variables `Age` (-0.09) e `InstallmentRatePercentage` (0.07) muestran asociaciones coherentes con la teoría del riesgo: mayor edad sugiere menor riesgo de impago, mientras que una mayor carga de la cuota sobre el ingreso sugiere un riesgo superior.

En conclusión, el bloque de variables numéricas para nuestro modelo base quedará conformado por: `Amount`, `Duration`, `Age`, e `InstallmentRatePercentage`.

### 2.3 Justificación Teórica de Variables Categóricas (Las 5 C's del Crédito)

A diferencia de las variables numéricas, la selección de variables dicótomas (*dummies*) no puede basarse en la correlación de Pearson. Para evitar la trampa de la variable dummy y mantener un modelo estrictamente parsimonioso, filtraremos las categorías guiándonos por el marco teórico de las **5 C's del Crédito (Capacidad, Capital, Colateral, Condiciones y Carácter)**, y descartando aquellas irrelevantes o éticamente cuestionables.

* **Exclusiones estratégicas:** Descartamos las variables sociodemográficas puras (`Personal.*`), ya que nuestro análisis previo demostró que variables familiares no tenían correlación bivariada. Asimismo, descartamos `Telephone` y `ForeignWorker` por normativas de cumplimiento ético en riesgo crediticio, y la familia `Purpose.*` (propósito del crédito) debido a que su alta fragmentación diluiría los grados de libertad del modelo. Finalmente, para evaluar el empleo, priorizamos la estabilidad (`EmploymentDuration`) sobre la etiqueta del puesto (`Job.*`).
* **Inclusiones estratégicas (Banderas Rojas y Verdes):**
    1. **Liquidez y Reservas (Capital):** Evaluaremos si tener la cuenta corriente en negativo (`CheckingAccountStatus.lt.0`) o tener bajos ahorros (`SavingsAccountBonds.lt.100`) aumentan el riesgo.
    2. **Historial (Carácter):** Consideramos `CreditHistory.Critical` como el principal indicador de comportamiento pasado.
    3. **Sobreendeudamiento (Capacidad):** Incluimos `OtherInstallmentPlans.Bank` bajo la hipótesis de que deudas paralelas reducen la capacidad de pago.
    4. **Avales y Activos (Colateral):** Incluimos `Property.RealEstate` (Bienes raíces) y `OtherDebtorsGuarantors.Guarantor` (Tener un garante) como atenuantes fuertes de riesgo (banderas verdes).

### 2.4 Validación Estadística (Análisis de Proporciones y Chi-Cuadrado)

Para comprobar si estas variables categóricas seleccionadas tienen un impacto real sobre la probabilidad de *Default*, ejecutaremos pruebas de independencia Chi-Cuadrado ($\chi^2$) y visualizaremos la proporción de impago.

```{r proporciones_dummies, fig.align='center', fig.cap="Tasa de Impago (Default) según Historial Crediticio", fig.height=4, fig.width=6}
# Variables dummy a evaluar
dummies_evaluar <- c("CheckingAccountStatus.lt.0", "CreditHistory.Critical", 
                     "EmploymentDuration.lt.1", "OtherInstallmentPlans.Bank", 
                     "SavingsAccountBonds.lt.100", "Property.RealEstate", 
                     "OtherDebtorsGuarantors.Guarantor")

# 1. Bucle para calcular pruebas Chi-Cuadrado de independencia
cat("--- Pruebas de Independencia Chi-Cuadrado (p-value < 0.05 indica relación significativa) ---\n")
for(var in dummies_evaluar) {
  # Creamos una tabla de contingencia entre Default y la variable Dummy
  tabla_cont <- table(df_credito[[var]], df_credito$Default)
  prueba_chi <- chisq.test(tabla_cont, correct = FALSE)
  
  # Imprimimos los resultados de forma legible
  cat(sprintf("Variable: %-35s | P-value: %.4f\n", var, prueba_chi$p.value))
}

# 2. Visualización del impacto (Ejemplo con CreditHistory.Critical)
# Calculamos la proporción de malos pagadores para cada grupo
grafico_historial <- df_credito %>%
  group_by(CreditHistory.Critical, Default) %>% # Directo a agrupar, sin el error
  summarise(n = n(), .groups = "drop") %>%
  group_by(CreditHistory.Critical) %>%
  mutate(Proporcion = n / sum(n) * 100) %>%
  filter(Default == 1) %>% # Solo nos interesa la barra de malos pagadores
  mutate(Historial = ifelse(CreditHistory.Critical == 1, "Crítico (1)", "Sano/Bueno (0)"))

# Gráfico de barras
ggplot(grafico_historial, aes(x = Historial, y = Proporcion, fill = Historial)) +
  geom_bar(stat = "identity", width = 0.5, show.legend = FALSE) +
  geom_text(aes(label = sprintf("%.1f%%", Proporcion)), vjust = -0.5, fontface = "bold") +
  scale_fill_manual(values = c("Crítico (1)" = "#E74C3C", "Sano/Bueno (0)" = "#2E86C1")) +
  theme_minimal() +
  labs(title = "Probabilidad de Default: Impacto del Historial Crediticio",
       subtitle = "¿Tener un historial crítico aumenta el riesgo estadísticamente?",
       y = "Porcentaje de Clientes en Default",
       x = "Estado del Historial Crediticio") +
  ylim(0, 50)
```
**Conclusión de la Validación Estadística e Insights de Negocio:**

Los resultados de las pruebas no paramétricas Chi-Cuadrado justifican empíricamente nuestra selección teórica, pero con una excepción. Seis de las siete variables evaluadas arrojaron valores $p$ sustancialmente menores al umbral de significancia del 0.05 (la mayoría con $p < 0.01$), confirmando una asociación estadística robusta con la probabilidad de *Default*. Sin embargo, la variable correspondiente a tener un garante (`OtherDebtorsGuarantors.Guarantor`) arrojó un valor $p$ de 0.0818. Para mantener un rigor econométrico estricto del 95% de confianza y favorecer la parsimonia del modelo, esta variable será excluida de las estimaciones posteriores.

Adicionalmente, el análisis visual revela "insights" de negocio contra-intuitivos sumamente valiosos. Como se observa en el gráfico de barras, la proporción de impago en clientes catalogados con un historial "Crítico" es sorprendentemente inferior (17.1%) en comparación con aquellos de historial "Sano/Bueno" (35.4%). En el contexto de la banca alemana, un historial crítico suele denotar la existencia de múltiples créditos activos en otras instituciones, lo cual se traduce en un cliente experimentado y rastreable dentro del sistema financiero. Por el contrario, un historial "sano" a menudo agrupa a clientes sin antecedentes crediticios previos, cuyo comportamiento incierto representa un riesgo de impago matemáticamente superior para la institución. 

Por lo tanto, nuestro dataset analítico final para la modelización econométrica constará de la variable dependiente binaria `Default` y un subconjunto parsimonioso de variables explicativas altamente significativas:

1. **Continuas/Enteras:** `Amount`, `Duration` `Age`, `InstallmentRatePercentage`.
2. **Dicótomas (Dummies):** `CheckingAccountStatus.lt.0`, `CreditHistory.Critical`, `EmploymentDuration.lt.1`, `OtherInstallmentPlans.Bank`, `SavingsAccountBonds.lt.100`, `Property.RealEstate`.

## 3. Estimación y Diagnóstico del Modelo de Probabilidad Lineal (MPL)

### 3.1 Construcción del Modelo Base (MCO)

Como punto de partida teórico, estimaremos un Modelo de Probabilidad Lineal (MPL) mediante Mínimos Cuadrados Ordinarios (MCO). Aunque la literatura econométrica (Gujarati, 2004) advierte sobre las deficiencias estructurales de aplicar MCO a variables dependientes dicótomas, este modelo servirá como línea base para realizar diagnósticos críticos, específicamente la evaluación de multicolinealidad multilateral y la comprobación de heteroscedasticidad.

```{r estimacion_mpl, warning=FALSE, message=FALSE}
# 1. Consolidación del dataset final con las variables rigurosamente seleccionadas
df_final <- df_credito %>%
  select(
    Default,
    Amount, Duration, Age, InstallmentRatePercentage, # Variables Numéricas
    CheckingAccountStatus.lt.0, CreditHistory.Critical, # Dummies
    EmploymentDuration.lt.1, OtherInstallmentPlans.Bank, 
    SavingsAccountBonds.lt.100, Property.RealEstate
  )

# 2. Estimación del MPL
mpl_model <- lm(Default ~ ., data = df_final)

# (Omitimos el summary completo temporalmente para enfocarnos en los diagnósticos)
```

### 3.2 Diagnóstico 1: Evaluación de Multicolinealidad (VIF)

En la fase exploratoria detectamos una correlación bivariada de 0.62 entre el Monto (Amount) y el Plazo (Duration). Para determinar si esta relación infla artificialmente las varianzas de nuestros estimadores, aplicaremos el Factor de Inflación de la Varianza (VIF). Un VIF superior a 5 (o estrictamente > 4) indicaría multicolinealidad severa.

```{r VIF, warning=FALSE, message=FALSE}
# Calculamos el VIF
vif_resultados <- vif(mpl_model)
print(vif_resultados)
```

### 3.3 Diagnóstico 2: Prueba de Heteroscedasticidad (Breusch-Pagan)

Una de las violaciones fundamentales del MPL es que, por construcción matemática (dado que los errores siguen una distribución de Bernoulli), la varianza del error no es constante, sino que depende de los valores de $X$. Probaremos esto formalmente.

```{r heteroscedasticidad, warning=FALSE, message=FALSE}
# Prueba de Breusch-Pagan
bptest(mpl_model)
```

### 3.4 Interpretación de los Diagnósticos Estructurales

La ejecución de las pruebas de diagnóstico sobre el Modelo de Probabilidad Lineal (MPL) nos arroja dos conclusiones fundamentales que dictarán nuestras siguientes decisiones metodológicas:

**1. Superación de la Multicolinealidad (VIF):**
A pesar de la alta correlación bivariada inicial (0.62) observada en el mapa de calor entre el monto (`Amount`) y el plazo (`Duration`), el cálculo del Factor de Inflación de la Varianza (VIF) descarta la existencia de multicolinealidad multilateral severa. Todos los valores VIF se encuentran muy por debajo del umbral crítico de 4 (el valor máximo es 2.03 para `Amount`). Esto nos otorga el respaldo estadístico para mantener ambas variables en el modelo, preservando la riqueza interpretativa del riesgo crediticio sin comprometer las varianzas de los estimadores.

**2. Confirmación de la Heteroscedasticidad (Breusch-Pagan):**
La prueba de Breusch-Pagan arroja un valor $p$ de $3.981 \times 10^{-14}$, rechazando contundentemente la hipótesis nula de varianza constante. Este resultado empírico no es una sorpresa, sino una demostración de la falla estructural inherente al MPL. Como advierte la teoría econométrica, dado que la variable dependiente $Y$ sigue una distribución de Bernoulli, la varianza del término de error depende lógicamente de los valores de las variables explicativas ($Var(u_i) = P_i(1-P_i)$). 

*Nota metodológica:* En este contexto, resulta innecesario aplicar pruebas adicionales de heteroscedasticidad (como White, Glejser o Goldfeld-Quandt). El objetivo en un MPL no es "descubrir" la forma de la heteroscedasticidad, sino simplemente probar empíricamente su existencia inevitable para justificar la corrección de los errores estándar.

### 3.5 El "Golpe de Gracia" al MPL: Errores Robustos y Predicciones Ilógicas

Dado que hemos comprobado la heteroscedasticidad, los errores estándar clásicos calculados por MCO están sesgados, invalidando cualquier inferencia sobre los *p-values* tradicionales. Para corregir esto, aplicaremos la matriz de varianzas y covarianzas consistente con la heteroscedasticidad (Corrección HCCM).

Aún con esta corrección, expondremos el defecto más grave del MPL: su incapacidad para restringir las estimaciones dentro del rango lógico de probabilidades. Someteremos el modelo a una "prueba de estrés" creando dos perfiles de clientes diametralmente opuestos para observar cómo el modelo genera probabilidades ilógicas ($< 0$ o $> 1$).

```{r sandwhich, warning=FALSE, message=FALSE}
# 1. Aplicación de Errores Estándar Robustos (HCCM)
# Muestra los coeficientes con los p-values corregidos
coeftest(mpl_model, vcov = hccm)

# 2. Prueba de Estrés: Creación de perfiles extremos
# Perfil 1: El "Cliente Ideal" (Bajo riesgo) vs Perfil 2: El "Cliente de Alto Riesgo"
perfiles_extremos <- data.frame(
  Amount = c(1000, 15000),                     # Monto bajo vs Monto muy alto
  Duration = c(6, 48),                         # Plazo corto vs Plazo muy largo
  Age = c(60, 20),                             # Mayor edad vs Muy joven
  InstallmentRatePercentage = c(1, 4),         # Cuota cómoda vs Cuota asfixiante
  CheckingAccountStatus.lt.0 = c(0, 1),        # Cuenta sana vs Cuenta en negativo
  CreditHistory.Critical = c(1, 0),            # Con historial previo vs Sin historial (fantasma)
  EmploymentDuration.lt.1 = c(0, 1),           # Empleo estable vs Empleo muy reciente
  OtherInstallmentPlans.Bank = c(0, 1),        # Sin otras deudas vs Con deudas paralelas
  SavingsAccountBonds.lt.100 = c(0, 1),        # Con ahorros vs Sin ahorros
  Property.RealEstate = c(1, 0)                # Con propiedad vs Sin propiedad (inquilino)
)

# 3. Predicción de la probabilidad de Default para estos perfiles
predicciones_mpl <- predict(mpl_model, newdata = perfiles_extremos)
print(predicciones_mpl)
```

**Análisis de Significancia con Errores Robustos (HCCM):**
La aplicación de la matriz de varianzas y covarianzas consistente con la heteroscedasticidad (Corrección HCCM) nos permite realizar inferencia válida sobre los coeficientes del MPL, blindando nuestros valores p contra el sesgo inducido por la varianza no constante. 

Al observar la salida robusta, extraemos conclusiones vitales sobre los determinantes del riesgo crediticio:

1. **Predictores Estructurales (Alta Significancia):** Las variables relacionadas con la liquidez inmediata y el comportamiento histórico (`CheckingAccountStatus.lt.0`, `CreditHistory.Critical` y `SavingsAccountBonds.lt.100`) mantienen una significancia estadística rotunda (p-value < 0.001). Por ejemplo, el coeficiente de la cuenta corriente en negativo indica que, *ceteris paribus*, esta condición incrementa la probabilidad de impago en aproximadamente 21.7 puntos porcentuales. Se confirma también el hallazgo exploratorio sobre el historial crediticio crítico, el cual reduce la probabilidad de impago en 13.7 puntos porcentuales (reflejando el perfil del cliente bancarizado recurrente).
2. **Impacto de la Corrección (Significancia Marginal):** Variables demográficas y de patrimonio como la edad (`Age`) y la tenencia de bienes raíces (`Property.RealEstate`), así como el monto del crédito (`Amount`), pierden su significancia estricta al 5% tras la corrección robusta (sus valores p se ubican entre 0.06 y 0.09). Esto demuestra el valor empírico de la corrección de White/HCCM, previniendo que el banco tome decisiones basadas en "falsos positivos" estadísticos (Errores Tipo I) generados por la heteroscedasticidad del modelo clásico.

**Conclusión de la Prueba de Estrés (El Colapso del MPL):**
Los resultados de la predicción evidencian la falla más crítica del Modelo de Probabilidad Lineal advertida por la teoría econométrica. Para el "Perfil 1" (cliente de bajo riesgo), el modelo estima una probabilidad de impago de **-0.22 (-22%)**, un valor matemáticamente imposible. Para el "Perfil 2" (cliente de altísimo riesgo), la probabilidad estimada asciende a **1.10 (110%)**, superando el límite superior lógico. 

Al no poder acotar las predicciones al intervalo $[0,1]$, el MPL queda descartado como herramienta predictiva y analítica para este problema de *Credit Scoring*, obligándonos a abandonar el método de Mínimos Cuadrados Ordinarios (MCO) y transitar hacia modelos de elección discreta estimados por Máxima Verosimilitud (MV).

## 4. Modelos de Elección Discreta: Logit y Probit

Para corregir los defectos estructurales del MPL, ajustaremos la estimación utilizando funciones de distribución acumulativa (FDA) que garantizan en todo momento que $0 \leq P(Y=1) \leq 1$. 

1. **Modelo Logit:** Utiliza la función de distribución logística. Modela el logaritmo de la razón de probabilidades (*Log-Odds*).
2. **Modelo Probit (Normit):** Basado en la teoría de la elección racional y variables latentes inobservables, utiliza la función de distribución normal estándar. 

Dado que estamos trabajando con datos a nivel individual (no agrupados), el método de estimación a utilizar será estrictamente el de Máxima Verosimilitud.

```{r estimacion_logit_probit, warning=FALSE, message=FALSE, results='asis'}
# 1. Estimación del Modelo Logit
modelo_logit <- glm(Default ~ ., data = df_final, family = binomial(link = "logit"))

# 2. Estimación del Modelo Probit
modelo_probit <- glm(Default ~ ., data = df_final, family = binomial(link = "probit"))

# 3. Cuadro Comparativo Estilo Académico (Stargazer)
stargazer(mpl_model, modelo_logit, modelo_probit, 
          type = "latex", # <--- "latex" para pdf "html" para html
          title = "Comparación de Modelos: MPL vs Logit vs Probit",
          column.labels = c("MCO (MPL)", "Logit", "Probit"),
          dep.var.labels = "Probabilidad de Default",
          covariate.labels = c("Monto del Crédito", "Plazo (Meses)", "Edad", 
                               "Carga de la Cuota (%)", "Cuenta Corriente (<0)", 
                               "Historial Crítico", "Empleo Reciente (<1 año)", 
                               "Otras Deudas Bancarias", "Ahorros Bajos (<100)", 
                               "Bienes Raíces (Sí)"),
          star.cutoffs = c(0.05, 0.01, 0.001),
          keep.stat = c("n", "rsq", "ll", "aic"),
          notes = "Errores estándar en paréntesis.")
```

### 4.1 Análisis Comparativo de Estimaciones

Al observar la tabla de resultados, extraemos tres conclusiones teóricas fundamentales:

1. **Consistencia de Signos e Inferencia:** Los tres modelos (MPL, Logit y Probit) son absolutamente consistentes en la dirección de los efectos. Las variables que incrementan el riesgo en el MPL (signo positivo) también lo hacen en Logit y Probit. Asimismo, la significancia estadística (los valores $p$) se mantiene estable a través de las tres metodologías.
2. **Escala de los Coeficientes (Regla del 1.6):** Como advierte la literatura econométrica (Gujarati, 2004), la magnitud de los coeficientes difiere entre los modelos no lineales debido a las escalas de sus distribuciones subyacentes. Se cumple empíricamente la regla de proporcionalidad: los estimadores Logit son aproximadamente 1.6 veces mayores que los del Probit. Por ejemplo, el coeficiente de *Cuenta Corriente (<0)* en el Logit (1.071) es $\approx 1.67$ veces el del Probit (0.639).
3. **Pérdida de Interpretación Directa:** A diferencia del MPL, los coeficientes de Logit y Probit mostrados en la tabla carecen de una interpretación económica directa. Un estimador de 1.071 en el Logit no significa que la probabilidad aumente en un 107%; significa que el *Log-Odds* (el logaritmo de la razón de probabilidades) aumenta en 1.071 unidades. 

Para recuperar la interpretación práctica que requiere la Inteligencia de Negocios, el siguiente paso será evaluar la bondad de ajuste de estos modelos (pseudo-$R^2$) y, primordialmente, calcular los **Efectos Marginales Promedio (AME)**.

